【裁判字號】    90,上易,1851
【裁判日期】    901214
【裁判案由】    詐欺
【裁判全文】
臺灣高等法院高雄分院刑事判決                    九十年度上易字第一八五一號
    上  訴  人  臺灣高雄地方法院檢察署檢察官
    被      告  甲○○
右上訴人因被告詐欺案件，不服臺灣高雄地方法院九十年度易字第五八六號中華民國
九十年九月四日第一審判決（起訴案號：臺灣高雄地方法院檢察署八十九年度偵字第
八九八四），提起上訴，本院判決如左：
    主  文
上訴駁回。
    理  由
一、公訴意旨略以：被告甲○○意圖為自己不法之所有，於民國八十四年四月間，乘
    高雄市政府即將發行公益彩券之際，假藉「臺灣萬能彩票管理股份有限公司」（
    實際設立登記名稱應為「臺灣萬能管理顧問股份有限公司」，以下簡稱萬能公司
    ）名義，佯稱該公司於同年五月五日將與高雄市政府簽立發行彩券之合約，而四
    處向外招攬經銷商，適乙○○因年事已高，別無謀生機會，值此良機，誤以為前
    景可期，致一時失察而陷於錯誤，乃於同年四月二十四日，在高雄市小港區○○
    ○路一二八號自宅，與甲○○簽定「區域經銷投注站預約書」（此契約以下簡稱
    系爭契約），並當場繳付保證金新台幣（下同）三十萬元，詎事後高雄市政府發
    行公益彩券時，受託發行之公司並非萬能公司，屢經催討，被告甲○○圴拒不返
    還保證金，且經查證萬能公司迄無設立登記，乙○○始知受騙，因認被告涉有刑
    法第三百三十九條第一項之詐欺罪嫌云云。
二、按犯罪事實應依證據認定之，無證據不得推定其犯罪事實。又不能證明被告犯罪
    者，應諭知無罪之判決，刑事訴訟法第一百五十四條、第三百零一條第一項分別
    定有明文。次按刑法第三百三十九條第一項之詐欺罪之成立，以意圖為自己或第
    三人不法所有，以詐術使人將本人或第三人之物交付為要件，如行為人並未施用
    詐術，或其所用方法不能認係詐術，亦不致使人陷於錯誤，即均與該條之構成要
    件有間（最高法院四十六年臺上字第二六０號判例可資參照）。再刑法上詐欺罪
    之立法意旨，係禁止於經濟行為中使用詐騙之方法得利為其規範目的，於民事債
    務當事人間，若有未依債務本旨履行給付之情形，依一般社會經驗而言，原因非
    一，其或因不可歸責之事由致無法給付、或因合法得對抗他造主張抗辯而拒絕給
    付，非必出於自始無意給付之詐欺犯罪一端，經濟行為本身原寓有不同程度之不
    確定性或交易風險，於當事人之一方有未依約履行之客觀情形時，除有構成詐欺
    罪之具體情事外，尚不得遽認即應成立詐欺罪。
三、公訴人認被告甲○○涉有詐欺罪嫌，無非係以告訴人乙○○之指訴及萬能公司所
    出具之區域經銷投注站預約書、收據各一紙，且查無萬能公司之設立登記資料為
    主要論據。訊據被告甲○○固不否認有向告訴人推銷、簽訂「區域經銷投注站預
    約書」並收取三十萬元保證金之事實，然堅決否認有何詐欺意圖，辯稱：伊受僱
    於萬能公司擔任業務員，與告訴人簽訂系爭合約是代理公司所簽，其繳納之保證
    金是交給公司，並非由伊所取得，事後係因公司倒閉未將保證金還給告訴人才會
    發生本件訴訟，並非有意詐欺等語。經查：
（一）證人即萬能公司之負責人郭鋒於原審中到庭證稱：「（是否有經營臺灣萬能公
      司？）有，我們萬能公司是經營彩券發行的電腦軟硬體，在彩券發行條例通過
      後，彩券公司必須要有相關資格才能去向市政府申請發行彩券，我們在條例通
      過時之八十三年就開始準備，但一直到目前政府都還沒決定發行，且政策搖擺
      不定，所以公司經營不下去，我們公司有把部分未清償之債務轉給『三多管理
      顧問有限公司』」、「（被告在公司負責何事？）他是業務專員，後來做到業
      務副理，但他都與公司決策無關，業務員收回來的支票或錢，都是給公司，支
      票的抬頭也是寫公司，公司像這樣的業務員，北、中、南部共計約有六十人」
      等語（參照原審卷九十年七月十三日訊問筆錄）；及證人即萬能公司之協理呂
      世楨於原審中到庭證稱：「四、五年前我在萬能公司擔任協理，被告是我的部
      屬，他負責業務方面的工作，當時公司負責人是郭鋒，我們公司是負責公益彩
      券的經銷投注站招募工作，我們向有意願投資者收取三十萬元的保證金，但後
      來在我任職的六、七個月間，我發現負責人郭鋒不知道把錢用到哪裡，所以後
      來我就離開了，錢是由被告等業務人員去收取後交回給公司，偵查卷第十八頁
      收據上的章，是公司出具的印章，是公司刻給業務員，由他們自己使用，‧‧
      ‧‧」等語（參照原審卷九十年五月十七日訊問筆錄），由上述萬能公司負責
      人及協理之證詞可知：被告僅係萬能公司之業務員，負責推銷並招攬欲投資公
      益彩券「區域經銷投注站」者，同時向投資者收取保證金轉交公司，並非「萬
      能公司」之管理或決策階層人員，從而被告對於公司是否參與發行公益彩券之
      投標事宜，並無參加或決定之權。又被告所收取之保證金實際上均係由公司所
      收取，並非由被告取得，此觀告訴人所提出之保證金收據上載明：保證金係由
      「萬能公司」收領並出具收據一節及上開證人之證言均可知悉。復查亦無積極
      證據足認被告與萬能公司之負責人、協理等決策人員間有共同不法所有之犯意
      聯絡，是被告所辯稱：告訴人之保證金是交給公司，並非由其個人取得，但因
      公司後來倒閉而無法將保證金還給告訴人等語，堪予採信，自難以被告所屬「
      萬能公司」單純債務不履行之狀態，即推定被告自始即有不法所有之意圖。至
      被告於偵查中稱未經手告訴人交付之三十萬元一節，核與證人上開證詞及被告
      於原審及本院審理時所陳不符，尚難採信，惟因被告僅依公司規定經手款項，
      事後其已將所收三十萬元繳給公司，已如前述，是被告偵查中上開所述，不足
      作為被告有詐欺犯行之依據。
（二）又證人即告訴人乙○○之子蘇正明於原審中自承：「被告的太太在我公司上班
      ，因而認識被告，後來被告找我談投資投注站的事，‧‧‧‧我起先是到被告
    家中談投注站之事，後來我回家與母親討論，之後被告再到我家與我們談，當
      時被告有提出萬能公司預定與高雄市政府簽約之計畫書給我看‧‧從被告找我
      談到簽約，約隔了三個禮拜」、「當初是覺得彩券發行有發展性，才會加入」
      等語（參照原審卷九十年四月三日訊問筆錄、同年八月二十一日審判筆錄），
      足認彩券經銷投注站日後之經濟發展性，為告訴人於簽約交付保證金時考量的
      重要因素。又依告訴人所提出被告於簽約時交付之資料，分別係萬能公司簡介
      、公益彩券發行條例、高雄市公益彩券發行辦法草案總說明、高雄市公益彩券
      發行辦法（草案）及簡報（附於偵查卷第三頁至第十八頁），業據證人即萬能
      公司之協理呂世楨原審中證稱：「‧‧告訴人所提出附於偵查卷第三頁至第十
      八頁的資料，是公司印給員工供銷售時作為宣傳資料」等語（參照原審卷九十
      年五月十七日訊問筆錄），是該等資料係由公司印製後交付被告無誤，而上開
      資料之內容亦無任何不實之處。再觀諸告訴人之子蘇正明與被告所簽訂「區域
      經銷投注站預約書」（偵查卷第十六頁、第十七頁）之內容，其第五條載明：
      「甲方（指萬能公司）如因故未能取得委託發行資格時，則向乙方（指告訴人
      ）所收取之承接保證金應全額無息退還」、第十條載明：「本公益彩券發行日
      期暫定於民國八十四年九月份，如因立法程序延誤導致需延後發行，則甲、乙
      雙方應無異議」，足徵雙方於簽訂系爭契約時顯已預期「萬能公司」將來有可
      能無法取得公益彩券委託發行資格，是揆諸前揭說明，尚難以「萬能公司」實
      際上未參與發行公益彩券廠商之投標事宜，即遽認被告於推銷系爭契約時有何
      施用詐術之手段或告訴人主觀上有何陷於錯誤可言。
（三）再查「臺灣萬能管理顧問股份有限公司」係於八十四年六月間為設立登記，董
      事長為郭鋒，並於八十四年七月間設立台北分公司、台中分公司，有高雄市政
      府九十年六月十一日函文、經濟部商業司九十年六月八日函文及前開函件所附
      之「臺灣萬能管理顧問股份有限公司」設立、變更登記事項卡在卷可憑，且該
      公司有為員工辦理勞工保險事宜，除據證人郭鋒即萬能公司負責人到庭證述明
      確以外，復為被告甲○○所不否認，並有勞工保險局之回函及該函所附投保單
      位基本資料一份在卷可憑，從而公訴人以萬能公司查無設立登記資料而認被告
      涉有詐欺罪嫌一節，容有誤會。至「區域經銷投注站預約書」上之當事人雖係
      載為「臺灣萬能彩票管理股份有限公司」，與「臺灣萬能管理顧問股份有限公
      司」名稱稍有差異，然預約書上已載明：公司之法定代理人係「郭鋒」，並蓋
      有「郭鋒」印章，公司地址記載「高雄市○○區○○街十三號」，亦核與「臺
      灣萬能管理顧問股份有限公司」留存於設立登記事項卡上之地址相符，從而自
      難以「區域經銷投注站預約書」上之公司名稱與其申請設立登記之名稱不同，
      即遽認該公司或該公司業務員即被告於簽約時有詐欺之意圖。
（四）此外，關於由政府發行公益彩券之議題乃爭論已久，此為公眾所周知之事，而
      高雄市政府係於八十四年七月間正式委託高雄銀行辦理公益彩券發行事務，而
      遲至八十六年間始通過公益彩券得委由民營金融機構辦理，而由高雄市政府於
      八十六年十二月一日發函同意以委外服務方式辦理高雄市公益彩券之發行事務
      ，之後始再由高雄銀行依相關法令規定辦理選商事宜等情，有高雄市政府九十
      年三月九日函文及該函所附之高雄銀行函文、高雄銀行辦理高雄市公益彩券委
      託發選商投標須知各一份在卷可憑，由此可知，高雄市政府委外辦理選商（投
      標）事宜之時間，與系爭契約之簽訂日期已相隔約二年，從而證人郭鋒所證稱
      ：當初因政府之彩券政策一直搖擺不定，長期下來導致公司後來無法繼續經營
      等語，亦非無據。
四、綜上所述，被告甲○○當時所屬之萬能公司雖有積欠告訴人保證金三十萬元未歸
    還之事實，但並無證據證明被告有何詐欺故意或對告訴人施以詐術，或告訴人有
    何陷於錯誤而交付保證金之情形，與刑法上詐欺取財罪之構成要件尚屬有間。本
    件核屬民事糾紛問題，應循民事途徑解決始為妥適。此外本院復查無其他確切之
    積極證據足以證明被告甲○○有何如公訴人所指之詐欺取財犯行，原審因而為被
    告無罪之諭知，經核並無違誤，檢察官循告訴人請求上訴意旨，仍執前詞，指摘
    原判決不當，為無理由，應予駁回。
據上論結，應依刑事訴訟法第三百六十八條，判決如主文。
本案經檢察官郭振昌到庭執行職務。
中    華    民    國      九十      年      十二      月      十四      日
                              臺灣高等法院高雄分院刑事第七庭
                                  審判長法官  李春昌
                                        法官  黃憲文
                          法官  莊飛宗
右正本證明與原本無異。
不得上訴。
                                      書記官  張明賢
中    華    民    國      九十      年      十二      月      十八      日
                                                                        ｋ


司法院資訊處製作；財團法人民間司法改革基金會備份。
